最高法院刑事判決　　　　　　九十四年度台上字第四四七一號
　　上　訴　人　台灣高等法院台南分院檢察署檢察官
　　被　　　告　丙○○
　　　　　　　　甲○○
　　　　　　　　乙○○
　　共　　　同
　　選任辯護人　俞兆年律師
上列上訴人因被告等違反貪污治罪條例案件，不服台灣高等法院
台南分院中華民國九十四年三月三十日第二審更審判決（九十三
年度重上更(三)字第二三九號，起訴案號：台灣台南地方法院檢察
署八十六年度偵字第一三二七五號），提起上訴，本院判決如下
：
    主  文
上訴駁回。
    理  由
按刑事訴訟法第三百七十七條規定，上訴於第三審法院，非以判
決違背法令為理由，不得為之。是提起第三審上訴，應以原判決
違背法令為理由，係屬法定要件。如果上訴理由狀並未依據卷內
訴訟資料，具體指摘原判決不適用何種法則或如何適用不當，或
所指摘原判決違法情事，顯與法律規定得為第三審上訴理由之違
法情形，不相適合時，均應認其上訴為違背法律上之程式，予以
駁回。本件檢察官上訴意旨略稱：本件起訴書犯罪事實欄，已詳
予述：被告丙○○、乙○○、甲○○三人（下稱被告三人）向
癌症病患及其家屬佯稱「ＥＸＴＲＡＣＴＵ─九九」（下稱Ｕ─
九九）具治療癌症之療效，使該等癌症病患及其家屬陷於錯誤，
購買該高價且未具療效之Ｕ─九九，致身心及金錢受損失而遭詐
騙，計有邱廖阿素、朱士琳、蔡山榮、吳灰壁、高陳金江等人受
騙交付金錢共計達新台幣（下同）七十九萬元，被告三人就該詐
騙金額如何分配等情，且就被告乙○○、甲○○父子二人（下稱
張氏父子）如何以面額三十四萬六千四百九十五元之支票交付丙
○○之妻謝李翠芬存入銀行帳戶，該款項即屬張氏父子對於丙○
○違背職務之行為所交付之賄賂等情，詳予明，被告三人該部
分犯行亦屬事證明確，檢察官起訴張氏父子對於依據法令從事公
務之人員違背職務之行為行賄部分，以及丙○○對於違背職務之
行為收取賄賂部分，與被告三人所犯貪污治罪條例第五條第一項
第二款之利用職務上之機會詐取財物部分，有方法、結果之牽連
關係，且檢察官就告訴人石紋枝告訴甲○○詐欺而移送原審法院
併辦部分，與甲○○上揭詐欺取財罪，亦具有連續犯裁判上一罪
之關係，原審未本於裁判上一罪、審判不可分之法理，併予審判
，有已受請求事項未予判決之違法等語。
惟查原判決以公訴意旨略稱：（一）丙○○係台灣省立新營醫院
（下稱新營醫院）外科主任，乃依據法令從事公務之人員；甲○
○係國強藥品股份有限公司（下稱國強公司）負責人，乙○○係
甲○○之父（原為國強公司負責人，於民國八十三年間將公司負
責人改登記為甲○○，日常則仍參與國強公司業務經營）。（二
）乙○○、甲○○父子二人明知國強公司生產之Ｕ─九九，未經
行政院衛生署核准製造，係屬偽藥，竟意圖牟利並基於概括犯意
，自八十四年十一月起，在國強公司製造、包裝後，對外宣稱具
治癌功效，初以口服方式對外銷售，嗣因口服方式Ｕ─九九成分
會遭人體胃酸分解破壞，乃改教導購買者以「肛門灌注方式」從
事治癌，為推廣銷路，乙○○於八十六年五月二十八日透過中華
日報採訪報導，分別招徠癌症末期病患紀淑鉤，由紀淑鉤之夫
吳亮德以每支一千五百元之價格，分二次向乙○○購買總價十八
萬元之Ｕ─九九，返家以肛門灌注方式治療紀淑鉤；癌症末期
病患朱士琳，由朱士琳之夫邱文鋐以每支一千五百元之價格，向
乙○○購買三十支Ｕ─九九總價四萬五千元，返家以肛門灌注方
式治療朱士琳。（三）八十六年初，甲○○透過關係結識丙○○
，藉與丙○○同至中國大陸旅遊機會，遊說丙○○配合國強公司
在新營醫院使用Ｕ─九九治療癌症末期病患，返台後，丙○○於
同年四月間以口頭向副院長（代理院長）蔡岳甫報告，稱伊將收
癌症末期病患以病患自備藥品住院治療，並獲得蔡岳甫口頭首肯
。同年五月，甲○○偕同丙○○至越南旅遊期間，二人謀議共同
在新營醫院進行Ｕ─九九人體治癌試驗，由國強公司提供Ｕ─九
九，交給丙○○利用新營醫院設備，試驗Ｕ─九九治癌效果，採
以自費方式，每一療程五天由國強公司向病患收費九萬元。（四
）謀議既定，同年六月十三日乙○○首先安排紀淑鉤住進新營醫
院外科病房住院，由丙○○主治，並以自備藥品名義，由國強公
司提供偽藥Ｕ─九九，寄存在新營醫院外科病房護理站之冰箱內
備用，同日下午外科病房值班護士依照丙○○的處方，以生理食
鹽水添加Ｕ─九九，循靜脈點滴為紀淑鉤注射，注射後，病人產
生畏寒發抖現象，經護士報告丙○○以抗過敏藥為病人緩解，由
於病患經注射Ｕ─九九後有異常之生理反應，外科病房護士惟恐
發生意外，乃以Ｕ─九九未標示行政院衛生署許可字號，且非該
院藥局藥品等由，拒絕再遵醫囑為病人施打Ｕ─九九，事為蔡岳
甫得悉後，於同年六月中旬某日約見丙○○及外科病房護理長翁
慧妙，指示丙○○不要在病歷上登載使用Ｕ－九九偽藥之名稱，
並指示翁慧妙轉告護理人員不要接觸Ｕ─九九，以平息護理人員
之不滿情緒，嗣後患者病歷上便不再記載Ｕ─九九字樣。（五）
繼透過前揭治療模式，乙○○於同年六月十三日至七月二十六日
間，陸續安排紀淑鉤、朱士琳、邱廖阿素、蔡山榮、吳灰壁、高
陳金江等六名癌症末期病患住進新營醫院外科病房，接受丙○○
以Ｕ─九九治癌，再由國強公司乙○○按各人實作療程，而分別
收取邱廖阿素十八萬元、朱士琳七萬元、蔡山榮二十七萬元、吳
灰壁十八萬元、高陳金江九萬元（其中紀淑鉤係首位試驗注射治
療，未再收費），計先後獲取不法利益（指販賣偽藥之不法利益
）七十九萬元，甲○○遵從乙○○指示將上開不法所得平分為二
等份，國強公司分得一份三十九萬五千元，另一份三十九萬五千
元則分給丙○○作為佣金，而前揭佣金由甲○○扣除與丙○○合
夥經營健康食品買賣中，丙○○應分攤之支出（事實應係其預先
代墊購買食鹽水、過濾頭及冰櫃之花費）合計四萬八千五百零五
元後，餘款開立付款人台灣區中小企業銀行安平分行，面額三十
四萬六千四百九十五元（發票人國強藥品股份有限公司甲○○）
支票一紙，於同年八月中旬交給丙○○，丙○○再將該支票交給
其妻謝李翠芬背書後，透過台灣銀行新營分行託收，存入台灣銀
行新營分行謝李翠芬帳戶。因認張氏父子均係犯藥事法第八十二
條第一項製造偽藥罪、第八十三條第一項販賣偽藥罪（乙○○、
甲○○上揭被訴製造、販賣偽藥部分，業經原審法院前審判決無
罪確定在案），及貪污治罪條例第四條第一項第五款對於依據法
令從事公務之人員，關於違背職務之行為，交付賄賂罪等罪；丙
○○係犯貪污治罪條例第四條第一項第五款依據法令從事公務之
人員，對於違背職務之行為，收受賄賂罪，及藥事法第八十九條
、第八十三條之公務員包庇販賣偽藥罪等語，經審理後，認為不
能證明張氏父子上揭被訴交付賄賂犯罪及丙○○上揭被訴犯罪，
因而撤銷第一審關於該部分之判決，改判諭知關於丙○○部分及
張氏父子被訴交付賄賂部分均無罪之判決，係以：訊據被告三人
均否認有上揭被訴對於違背職務之行為交付賄賂及收受賄賂之犯
行；經查上揭Ｕ─九九針劑，經原審法院送行政院衛生署藥物食
品檢驗局鑑驗結果，認定並無藥品成分，即屬食品類物品，有該
局檢驗成績書附卷（上訴字卷(一)）可稽，張氏父子被訴製造、販
賣偽藥部分，亦經原審法院以八十八年度上訴字第五七六號判決
諭知無罪確定在案，丙○○自無包庇販賣偽藥之可言。至於丙○
○於新營醫院以張氏父子提供之Ｕ─九九加入點滴液，為癌症末
期病患注射診治部分，因丙○○事先曾向該醫院代理院長蔡岳甫
報告，經同意後而為該行為，此亦據蔡岳甫於檢察官偵查中證實
，丙○○應無違背職務上行為之可言。至於丙○○收受張氏父子
所交付之三十四萬六千四百九十五元部分，依張氏父子於偵查中
供稱支付該筆款項之原因及經過等情，足認係張氏父子為酬謝丙
○○所交付之酬謝款項，並非對於丙○○違背職務上行為所交付
之賄賂，張氏父子自無被訴對於依據法令從事公務之人員，關於
違背職務上行為交付賄賂之犯行，丙○○亦無被訴對於違背職務
上行為或對於職務上行為收受賄賂之犯行；至於張氏父子及丙○
○涉嫌共謀以Ｕ─九九食品，騙使癌症病患及其家屬陷於錯誤，
誤認係治療癌症之藥品，而以高價向張氏父子購買該製劑治療，
獲利朋分涉嫌詐欺取財部分，因未經檢察官起訴，故不能併予審
判，因認不能證明張氏父子上揭被訴交付賄賂及丙○○被訴收受
賄賂及包庇販賣偽藥部分之犯罪，自應撤銷該部分第一審判決，
改諭知無罪之判決等情，資為論據。從形式上觀察，原判決尚無
違背法令之情形。又按(一)依上揭公訴意旨所載被告三人之犯罪事
實及所犯法條以觀，公訴人顯非係就被告三人向癌症末期病患或
其家屬詐欺取財犯罪部分為起訴，上訴意旨指稱：依公訴意旨犯
罪事實欄之述，該部分詐欺取財犯罪之事實，起訴書犯罪事實
欄已詳予及，亦屬起訴範圍云云，容有誤會，即並非依據卷內
訴訟資料而為指摘。(二)原判決既認被告三人被訴上揭犯罪部分，
應諭知無罪之判決，則縱認被告三人涉嫌另犯刑法第三百三十九
條第一項之詐欺取財罪或貪污治罪條例第五條第一項第二款之利
用職務上之機會詐欺取財罪，以及縱認告訴人石紋枝告訴甲○○
詐欺取財，經檢察官移送原審法院併辦部分，甲○○亦涉嫌犯刑
法詐欺取財罪，均難認與上揭被告三人被訴犯罪部分，有裁判上
一罪關係而得併予審判，亦即被告三人縱涉嫌該部分犯罪，亦應
經檢察官另行偵查起訴，法院始得加以審判。(三)上訴意旨其餘指
摘，係徒憑己見，就原審採證認事職權之適法行使及原判決已論
斷說明事項，重複為事實之爭辯，均非合法之第三審上訴理由，
其上訴違背法律上之程式，應予駁回。
據上論結，應依刑事訴訟法第三百九十五條前段，判決如主文。
中　　華　　民　　國　九十四　年　　八　　月　 十八 　日
                      最高法院刑事第十庭
                          審判長法官  陳　正　庸
                                法官  賴　忠　星
                                法官  王　居　財
                                法官  林　開　任
                                法官  林　立　華
      本件正本證明與原本無異
                                      書  記  官
中　　華　　民　　國　九十四　年　　八　　月　二十九　日
                                                      Ｃ
